【裁判字號】    99,易,870
【裁判日期】    991014
【裁判案由】    詐欺
【裁判全文】
臺灣臺南地方法院刑事判決               99年度易字第870號
公  訴  人  臺灣臺南地方法院檢察署檢察官
被      告  丁○○
上列被告因詐欺案件，經檢察官提起公訴（98年度偵字第15601
號、99年度偵字第2725號），及移送併案審理（99年度偵字第90
00號），本院判決如下：
    主  文
丁○○幫助意圖為自己不法之所有，以詐術使人將本人之物交付
，處有期徒刑肆月，如易科罰金，以新臺幣壹仟元折算壹日。
    事  實
一、丁○○應可預見將金融機構帳戶之存摺、提款卡暨密碼交付
    提供他人使用，有可能遭他人利用作為詐欺取財之工具，竟
    仍基於幫助他人犯詐欺取財罪之不確定故意，於民國98年4
    月14日前某日，在不詳地點，將其所申辦之合作金庫商業銀
    行新興分行所開立之帳號0000000000000號帳戶（下稱合庫
    銀行帳戶）之存摺、提款卡及密碼，交付予真實姓名、年籍
    不詳之詐欺集團成員使用，以此方式幫助詐欺集團實施詐欺
    取財犯行，嗣該詐欺集團成員即意圖為自己不法之所有，先
    後(一)在雅虎奇摩拍賣網站刊登銷售「任天堂掌上型遊戲機」
    之不實訊息，適丙○○於98年4月14日，在其臺中市住處上
    網瀏覽上開訊息，不疑有他，而陷於錯誤以網路即時通訊系
    統與賣家聯絡後，並於當日晚間11時13分許依指示匯新臺幣
    （下同）4,000元至丁○○上開合庫銀行帳戶；(二)在雅虎奇
    摩拍賣網站刊登銷售「中華電信IPHONE 3G 16G（黑）全新拆
    封盒裝內附充電器IPHONE專用耳機機子正常」之不實訊息，
    適乙○○於98年4月14日晚間10時許，在其臺北市住處上網
    瀏覽上開訊息，不疑有他，而陷於錯誤以網路即時通訊系統
    與賣家聯絡後，並於翌（15）日凌晨依指示將定金5,000元
    匯入丁○○上合庫銀行開帳戶；(三)在露天拍賣網站刊登不實
    銷售「微星10吋迷你筆記型電腦」之訊息，適張莞苹於98年
    4月14日，在其花蓮住處上網瀏覽上開訊息，不疑有他，而
    陷於錯誤下標購買，並於當日晚間11時51分許依指示將3,00
    0元匯入丁○○上開合庫銀行帳戶；(四)在雅虎奇摩拍賣網站
    以帳號「yuch112」刊登出售「NIKON D80，數位單眼相機,
    公司貨，極新售出原廠配備，無刮傷」不實之訊息，適甲○○於98年4月15日在新竹縣租屋處瀏覽上開訊息，不疑有他
    ，而陷於錯誤下標購買，並於當日凌晨0時48分許依指示將
    定金8,000元匯入丁○○上開合庫銀行帳戶內，旋各遭提領
    一空。嗣因丙○○、乙○○、張莞苹、甲○○發覺有異報警
    處理，始循線查悉上情。
二、案經臺中市警察局第三分局報告臺灣臺中地方法院檢察署、
    臺北市政府警察局南港分局報告臺灣士林地方法院檢察署後
    ，均呈請臺灣高等法院檢察署檢察長核轉臺灣澎湖地方法院
    檢察署呈請臺灣高等法院檢察署檢察長核轉臺灣臺南地方法
    院檢察署，暨臺南市警察局第一分局報請臺灣臺南地方法院
    檢察署檢察官偵查起訴，及花蓮縣警察局花蓮分局報告臺灣
    花蓮地方法院檢察署呈請臺灣高等法院檢察署檢察長核轉臺
    灣臺南地方法院檢察署檢察官函請併案審理。
    理  由
壹、程序部分
    按被告以外之人於審判外之陳述，雖不符刑事訴訟法第159
    條之1至第159條之4之規定，而經當事人於審判程序同意作
    為證據，法院審酌該言詞陳述或書面陳述作成時之情況，認
    為適當者，亦得為證據；又當事人、代理人或辯護人於法院
    調查證據時，知有第159條之5第1項不得為證據之情形，而
    未於言詞辯論終結前聲明異議者，視為有前項之同意，為刑
    事訴訟法第159條之5第1項、第2項所明文。又當事人、代理
    人或辯護人於調查證據時，知有刑事訴訟法第159條第1項不
    得為證據之情形，卻表示「沒有意見」等意思，而未於言詞
    辯論終結前聲明異議者，應視為已有將該等傳聞證據採為證
    據之同意，業據最高法院93年度臺上字第3533號及94年度臺
    上字第2976號等判決闡釋明確。本件公訴人、被告對於本件
    所有證據資料之證據能力均未表示意見及爭執，基於尊重當
    事人對傳聞證據之處分權，及證據資料愈豐富，愈有助於真
    實發見之理念，且強化言詞辯論主義，使訴訟程序得以順暢
    進行，故認本件所有供述及非供述證據資料均有證據能力，
    合先敘明。
貳、實體部分
一、訊據被告固坦承上開合庫銀行帳戶確為其開立使用，惟矢口
    否認有何幫助詐欺取財之犯行，辯稱：伊並未將上開帳戶之
    提款卡及提款密碼等物交付他人使用，伊將上開合庫銀行帳
    戶及郵局帳戶之存摺及提款卡、行照、駕照等物均置於袋子
    放在機車置物箱內，伊於98年4月18日持郵局提款卡操作自
    動提款機時，發現郵局帳戶，已被列為警示帳戶，經查詢得
    知是合庫銀行通報造成的，才發覺合庫銀行帳戶已遺失，伊
    即於同月22日主動向德高派出所報案云云。經查：
  (一)上開合庫銀行帳戶確係被告所開立，除業經被告供述在卷，
    並有上開合庫銀行帳戶開戶資料在卷可佐。而被害人丙○○
    、乙○○、張莞苹、甲○○確是遭詐欺集團施以詐術後，始
    陷於錯誤，依指示存入款項至被告上開合庫銀行帳戶等情，
    亦經被害人丙○○、乙○○、張莞苹、甲○○分別於警詢時
    指述明確，並有被害人等提出之轉帳匯款之中國信託商業銀
    行自動提款機交易明細表、第一銀行自動提款機交易明細表
    、臺灣銀行網路銀行存款往來明細查詢列印資料、雅虎奇摩
    拍賣網路列印資料及網路即時通訊對話列印資料及上開合庫
    銀行帳戶之歷史交易查詢單等在卷可稽。是上開合庫銀行帳
    戶確為被告所開設使用，嗣遭不詳詐騙集團成員持以遂行網
    路詐騙被害人丙○○等4人財物之事實，應堪認定。
  (二)被告雖否認有何幫助詐欺犯行，並以上開合庫銀行帳戶之存
    摺、提款卡係放於機車置物箱內遺失等語置辯，然被告就其
    上開合庫銀行帳戶遺失日期、地點乙節，先於98年4月21日
    向臺南市警察局德高派出所主動到案警詢時供稱：「我的帳
    號是0000000000000名稱是合作金庫新興分行。戶名是丁○○。該帳戶平時是我在使用，我大約於98年4月10日左右在
    臺南市○○路統一超附近遺失合作金庫新興行帳號00000000
    00000存摺及金融卡，我當時未查覺存摺及金融卡遺失直到
    銀行通知為警示帳戶才發覺遺失，並沒有交付他人使用。」
    等語（臺灣臺南地方法院檢察署99年度核交字第944號偵卷
    第25頁）；繼於臺南市警察局第一分局98年5月31日警詢時
    亦供稱：「（問：你於何時、何地遺？遺失何物？）我在98
    年4月10日左右，在臺南市○區○○路2段路上遺失放置於機
    車置物箱內的合作金庫存摺、提款卡。」云云（見臺南市警
    察局警卷第2頁），然於本院準備程序則改稱：「合庫銀行
    的存摺在97年3月初曾經遺失在東門路的統一超商，後來隔
    十幾天我發現存摺遺失，我還回去超商詢問並尋得。事後警
    方詢問我時，我推算應該是在98年4月份遺失，但是實際遺
    失的時間我並不確定。…（問：你不知道你的合庫銀行存摺
    是何時遺失？）對。」云云（見本院卷第20頁）；另就其機
    車置物箱放置之內容物為何？被告先於98年11月27日偵查中
    供稱：「（問：你當時機車置物箱裡掉予什麼東西？）有存
    摺、金融卡及現金幾百元。（問：郵局帳戶及提款卡為何沒
    有掉？）我比較常用，我帶在身上的皮夾。」云云（見臺灣
    臺南地方法院檢察署98年度偵字第15601號偵卷第8頁）；復
    於99年4月28日檢察事務官經被告同意後查看被告隨身攜帶
    之錢包，發現錢包內並無任何提款卡，經詢問被告郵局提款
    卡何在？被告則稱：「在機車置物箱內。」云云，其後並即
    提出郵局提款卡及存摺（見臺灣臺南地方法院檢察署99年度
    核交字第944號偵卷第18頁），再於本院準備程序時則供稱
    ：「（問：存摺（指合庫銀行帳戶）是放在哪裡？）機車置
    物箱，包包裡面有放行照、駕照、合庫及郵局存摺、合庫及
    郵局金融卡，我並沒有放印章在包包內。存摺及金融卡有時
    候我也會拿出來使用。（問：你只有遺失合庫的存摺及金融
    卡？）是，其餘的行照、駕照、郵局存摺及金融卡並沒有遺
    失。」云云（見本院卷第20頁反面）。是綜合被告上開供述
    內容以觀，被告就與上開合庫銀行帳戶一起放置機車之內容
    物，及該合庫銀行帳戶遺失時間、地點等細節，歷次陳述內
    容均未盡相同，苟被告上開合庫銀行帳戶之提款卡及提款密
    碼確有遺失之情事，應不致有此歧異之陳述。又被告所述，
    既將合庫銀行帳戶及郵局帳戶等物放置於同一袋子，復再擺
    入機車置物箱，若確有遺失，亦無僅遺失合庫銀行帳戶之理
    ？是被告是否確因將上開合庫銀行帳戶之存摺、提款卡等物
    置於機車箱內遺失，已非無可疑之處。
  (三)又金融機構帳戶之提款卡及提款密碼等物，涉及帳戶內款項
    提領之用途，對帳戶持有人而言至關重要，無論該等帳戶內
    是否現有款項出入，因仍不時有利用該帳戶之可能，且須避
    免相關帳戶資料遭人盜用，應置放於安全處所以免遺失或遭
    竊用。且一般情形下，若無隨時利用該等帳戶之需要，通常
    無須將提款卡等物隨身攜帶外出，復因上開物品體積甚小，
    於攜帶外出時，亦應隨身攜帶保管，尤無可能將之任意置放
    於被告所供稱不甚牢固之機車置物箱之理。況本件被告學歷
    為大學畢業，且曾任職於農民銀行達7、8年之久，顯具相當
    社會工作經驗之成年人，對前述情形金融帳戶管理之重要性
    ，應知之甚捻。另被告上開合庫銀行帳戶，依其供述係為個
    人資金進出之用而申辦，惟依上開合庫銀行帳戶客戶歷史交
    易明細表所示，自97年6月21日結餘52元起，迄98年4月14日
    被害人受詐騙集團詐編而匯入款項前，期間該合庫銀行帳戶
    均處於未使用狀態，此有上開合庫銀行帳戶客戶歷史交易明
    細表在卷可稽。衡諸常情，被告既已相當時間未使用該帳戶
    ，而該帳戶結餘款項所剩無幾，且被告尚有一郵局帳戶以供
    被告經常性使用，自無將該合庫銀行帳戶攜帶外出，任意放
    置於機車置物箱之必要。是認被告所辯，存摺、提款卡及提
    款密碼放置於機車置物箱內遺失云云，殊難遽以採信。
  (四)又被告一再辯稱，其於98年4月18日持郵局提款卡操作自動
    提款機時，發現郵局帳戶被列為警示帳戶，復經查詢始知係
    合庫銀行遭通報列為警示帳戶，其後才發覺合庫銀行帳戶已
    遺失，並同月22日主動向德高派出所報案云云。惟依「一人
    持有多個金融機構存款帳戶，其中一帳戶經通報為警示帳戶
    ，其餘帳戶之通報及控管作業程序」第2、3、4條規定，本
    作業程序所稱「警示帳戶」，係指警調機關為查緝電話詐欺
    恐嚇案件，依警示通報機制，請金融機構列為警示帳戶(終
    止該帳號使用提款卡、語音轉帳、網路轉帳及其他電子支付
    轉帳功能)者；所稱「警示帳戶衍生之管制帳戶」，係指「
    警示帳戶」之存款人所開立之其他帳戶。又金融機構所有分
    支單位於接獲「警示帳戶」通報後，應立即向金融機構總行
    通報，金融機構總行於接獲所屬分支單位之「警示帳戶」通
    報後，應立即向金融聯合徵信中心通報。金融聯合徵信中心
    接獲刑事警察局及金融機構總行(含金融聯合徵信中心會員
    及非金融聯合徵信中心會員)所通報「警示帳戶」資料，應
    每半小時將資料轉入「信用資料庫」。查，本件上開合庫銀
    行帳戶，經新竹縣政府警察局竹北分局六家派出所受理被害
    人甲○○遭詐騙案件後，即於98年4月14日22時35分許，依
    上開規定通報合庫銀行，即將被告該合庫銀行帳戶列為警示
    帳戶，其後再將被告所開立之其他帳戶亦列為警示帳戶衍生
    之管制帳戶。又現今金融機構，遇警示帳戶開立存款人前往
    或以電話查詢時，多會通知警方到場處理，或告知存款人自
    行向警方說明。是以，臺南市警察局第一分局德高派出所係
    以被告為被害人甲○○受詐騙案件之嫌疑人，而受理被告因
    合庫銀行帳戶經通報為警示帳戶，主動向警方說明，並據以
    調查製作筆錄，此有該警察機關刑事案件呈報單在卷可按（
    見臺灣臺南地方法院檢察署99年度核交字第944號偵卷第23
    頁）。被告辯稱其是主動報案，自屬無據。再者，被告見警
    方業已介入調查，為增強渠等嗣後為警查獲時，辯稱帳戶資
    料遺失之可信度，故而先行主動到案說明，以卸免刑責，亦
    非無可能，是就被告曾主動到案說明乙節，自無法採為有利
    於被告之認定。
  (五)再者，不法集團以他人帳戶供作款項出入之帳戶，衡諸常情
    ，通常會先取得帳戶所有人之同意而能完全掌握時方才予以
    使用，否則一旦帳戶所有人掛失，被害人匯入之款項即遭凍
    結無法提領，帳戶所有人反可輕易辦理補發存摺、變更印鑑
    、密碼，將款項提領一空，不法集團自無可能冒此風險。是
    若不法集團無從知悉帳戶所有人何時會辦理掛失，要無可能
    利用該帳戶而為詐欺取財犯行。而此等確信，在該帳戶係拾
    得或竊取之情況下，實無可能發生，惟有帳戶資料係帳戶所
    有人自願提供予該詐騙集團成員用以詐騙被害人，始能合理
    解釋。觀以被告上開合庫銀行帳戶經被害人丙○○等4人分
    別於98年4月14日、15日，匯入上開事實所載之款項後，旋
    即遭不詳人士予以提領一空。是以，茍詐騙集團無從知悉帳
    戶所有人何時會辦理掛失，要無可能利用該帳戶而為前揭交
    易。因此，合理解釋即該帳戶係經帳戶申辦人交付或授權使
    用，亦即被告所申辦合庫銀行帳戶之存摺、提款卡（密碼）
    等物，確係被告提供予詐欺集團成員使用。是認本件被告確
    有自願提供上開合庫銀行帳戶之存摺、提款卡及密碼等物予
    詐騙集團使用之情事，實堪認定。
  (六)末按今日一般人至郵局或銀行開設帳戶並非難事，如非供犯
    罪之非法使用，自無置自己名義帳戶不用，而取得他人帳戶
    使用之必要。且帳戶事關存戶個人財產權益之保障，其與存
    戶印鑑章甚至金融卡結合，具高度專有性，除非本人或與本
    人親密關係者，難認有何理由可自由流通使用，一般人皆有
    妥為保管防免他人任意使用之認識；參以邇來不法集團使用
    他人帳戶作為指示被害人匯款工具之犯罪類型層出不窮，並
    廣經媒體披載，凡對社會動態非全然不予關注者均能知曉。
    承前所述，被告學歷為大學畢業，且曾任職於農民銀行達7
    、8年之久，具一般智識程度及社會經驗，對於上開各情，
    自有認識，竟仍提供上開合庫銀行帳戶存摺、提款卡、密碼
    等物予姓名年籍均不詳之人使用，其主觀上顯具有縱該取得
    帳戶之人以之為詐欺取財工具，亦不違背其本意之幫助詐欺
    取財不確定故意甚明。
  (七)綜上各情相互勾稽，被告所辯均不合於社會常情及經驗法則
    ，且其前後所述不無齟齬之處，顯均係臨訟飾卸之詞，洵無
    可採。是本件事證明確，被告上開幫助詐欺取財犯行堪以認
    定，應予依法論科。
二、論罪科刑
  (一)按刑法上之幫助犯，係對於犯罪與正犯有共同之認識，而以
    幫助之意思，對於正犯資以助力，而未參與實施犯罪之行為
    者而言（最高法院75年度台上字第1509號、88年度台上字第
    1270號判決意旨參照）。是以，如未參與實施犯罪構成要件
    之行為，且係出於幫助之意思提供助力，即屬幫助犯，而非
    共同正犯。本件被告基於幫助之犯意，提供帳戶存褶、提款
    卡及密碼等帳戶資料予詐騙集團成員，並供詐騙被害人丙○○等4人，僅係參與犯罪構成要件以外之行為，在無證據證
    明被告係以正犯之犯意參與，或被告有參與詐騙被害人或領
    取被害人匯入款項等詐欺取財之犯罪構成要件之行為之情形
    下，應認其所為係幫助犯而非正犯之行為。
  (二)核被告所為，係犯刑法第30條第1項前段、第339條第1項之
    幫助詐欺取財罪。被告以一交付合庫銀行存摺、提款卡及密
    碼等資料予詐騙集團成員之行為，供詐騙集團成員分別向附
    害人丙○○、乙○○、張莞苹、甲○○等人為詐欺取財，係
    以1幫助行為幫助正犯即詐騙集團成員觸犯構成要件相同之
    罪名，構成幫助犯之想像競合犯，應依刑法第55條之規定，
    從一重處斷。又被告之行為僅止於幫助，應依刑法第30條第
    2項之規定，按正犯之刑減輕之。
  (三)另本件詐騙集團成員間就上開詐欺取財犯行，有犯意聯絡及
    行為分擔，固皆為共同正犯，惟因幫助犯係從犯，乃從屬於
    正犯而成立，刑法上既無「共同幫助」之情，當亦無「幫助
    共同」之可言，故主文無須為「幫助共同」之諭知（司法院
    70年10月28日（70）廳刑一字第1104號刑事法律問題研究之
    研究意見、最高法院95年度台上字第6767號判決意旨參照）
    爰審酌被告對於蒐集帳戶者將持以犯財產犯罪之用已可預見
    ，竟仍非法提供以助長犯罪，對社會治安危害不輕，並增加
    犯罪查緝之困難，且因此造成被害人丙○○等4人受有損害
    ，且犯後猶飾詞圖卸，未具悔意，犯後態度不佳，並兼衡其
    前科素行、智識程度、生活狀況等一切情狀，量處如主文所
    示之刑，並諭知易科罰金之折算標準，應已足資懲儆，公訴
    意旨具體求刑5月，尚嫌過重，附此敘明。
  (四)末按共同正犯因相互間利用他人之行為，以遂行其犯意之實
    現，本於責任共同之原則，有關沒收部分，對於共犯間供犯
    罪所用之物，自均應為沒收之諭知，惟幫助犯僅係對於犯罪
    構成要件以外行為為加工，並無共同犯罪之意思，自不適用
    該責任共同原則，對於正犯所有供犯罪所用之物或因犯罪所
    得之物，亦為沒收之諭知（最高法院91年度台上字第5583號
    、89年度台上字第6946號判決意旨參照）。查被告所有之上
    開合庫銀行帳戶之存摺、提款卡等帳戶資料，既經交付予詐
    騙集團，自屬詐騙集團所有，且本件被告係幫助詐騙集團犯
    詐欺取財罪，揆諸前揭判決意旨，自無庸併予宣告沒收。
據上論斷，應依刑事訴訟法第229條第1項前段，刑法第30條、第
339條第1項、第55條、第41條第1項前段，刑法施行法第1條之1
，判決如主文。
本案經檢察官王誠到庭執行職務
中    華    民    國    99    年    10    月    14    日
                  刑事第六庭  審判長  法  官  田幸艷
                                      法  官  林臻嫺
                                      法  官  施介元
以上正本證明與原本無異。
如不服本判決應於收受本判決後10日內向本院提出上訴書狀，並
應敘述具體理由。其未敘述上訴理由者，應於上訴期間屆滿後20
日內向本院補提理由書狀（均須按他造當事人之人數附繕本）「
切勿逕送上級法院」。
                                      書記官  莊文茹
中    華    民    國    99    年    10    月    14    日

司法院資訊處製作；財團法人民間司法改革基金會備份。
